【裁判字號】    99,訴,182
【裁判日期】    990810
【裁判案由】    返還不當得利
【裁判全文】
臺灣士林地方法院民事判決               99年度訴字第182號
原      告  丙○○
訴訟代理人  景玉鳳律師
            陳家良律師
上  一  人
複  代理人  乙○○
被      告  丁○○
訴訟代理人  李保祿律師
上列當事人間返還不當得利事件，本院於民國99年7 月30日言詞
辯論終結，判決如下：
    主  文
原告之訴駁回。
訴訟費用新臺幣肆萬零陸元由原告負擔。
    事  實  及  理  由
一、原告起訴主張：緣訴外人甲○○為兩造之母，因甲○○於民
    國69年1 月1 日即與配偶離婚，被告則於78年間搬離住居所
    ，是甲○○向與原告同住，且其房屋於89年間遭法院拍賣後
    ，更由原告支出月租新臺幣（下同）1 萬3000元及管理費10
    20元租屋與甲○○共同居住。又甲○○自83年間起即無工作
    能力亦無所得，生活全仰賴原告扶養，於91年間復罹患腦中
    風，須人全天候24小時照護，原告因無力承擔看護費用，僅
    得於夜間從事大樓大夜管理員之職務賺取微薄生活費用，並
    於日間照顧母親，然97年以前月薪僅2 萬3000元，遂於98年
    1 月起兼任打掃清潔工作，收入勉為3 萬4000元，生活雖拮
    据，仍以獨力扶養照料甲○○達10餘年，則依一般經驗法則
    ，足認原告確有支出扶養費用至明。然被告既為甲○○之子
    女，依民法第1114條、第1117條之規定，對甲○○負有扶養
    之義務。且因原告為低收入戶，名下復無財產，被告則為資
    本額達2000萬元公司之董事長，經濟富裕，更堪認被告應依
    民法第1115條第3 項之規定負擔甲○○扶養義務至明。惟竟
    多年來對甲○○未予扶養，亦未聞問，顯無法律上原因，受
    有未盡扶養義務之利益，並致原告受有損害。茲依行政院主
    計處所公布83年至97年每人每月平均消費支出資料計算訴外
    人甲○○自83年起15年間所需之生活支出相關費用總計應為
    393 萬4824元，則原告自得依民法第179 條之規定，請求被
    告返還所受上開不當得利等語；並聲明：被告應給付原告39
    3 萬4824元，及自起訴狀繕本送達翌日起至清償日止，按週
    年利率5 ％計算之利息。
二、被告則以：原告既未能舉證證明其有資力扶養兩造之母甲○
    ○，復未能證明其如何實際支出費用以扶養甲○○，自無從
    認其有代被告履行對甲○○之扶養義務而受有損害，則其訴
    請被告返還不當得利，顯然無據。況被告早於87年間為感謝
    母親甲○○之撫育之恩，已一次給付甲○○370 萬元作為日
    後之扶養費用，並經甲○○親自簽收，並非未盡扶養義務。
    是以，縱認原告確有扶養甲○○，亦屬其為人子應盡之責，
    被告確未受有任何利益等語，茲為抗辯；並聲明：原告之訴
    駁回。
三、按當事人主張有利於己之事實者，就其事實有舉證之責任，
    民事訴訟法第277 條前段定有明文。又按，主張不當得利請
    求權之原告，係因自己之行為致造成原由其掌控之財產發生
    主體變動，則因該財產變動本於無法律上原因之消極事實舉
    證困難所生之危險自應歸諸原告，始得謂平。是以，原告對
    不當得利請求權之成立要件應負舉證責任，亦即原告必須證
    明其與被告間有給付之關係存在、且被告因其給付而受有利
    益以及被告之受益為無法律上之原因，始能獲得勝訴之判決
    （最高法院91年度台上字第1673號判決要旨參照）。
四、經查，訴外人甲○○為兩造之母親之事實，已為兩造所不爭
    執，且有戶籍謄本影本在卷可稽（見本院士林簡易庭98年度
    士調字第227 號卷第9 頁、第10頁），應與事實相符。則原
    告主張：被告依民法第1114條規定，對甲○○負有扶養義務
    等語，固非無稽。惟其主張：甲○○自83年即由原告獨力扶
    養，並代被告支出扶養費用，而得依不當得利之規定請求被
    告償還所受未盡扶養義務之利益云云，則為被告所否認。是
    依前揭說明，原告自應就其代墊支出被告應擔負之扶養費用
    乙節，負舉證責任。而原告雖主張：甲○○近10餘年來均與
    原告同住，依經驗法則，已堪認原告確有為其支出扶養費用
    ，並得以行政院主計處所公布平均每人每月消費支出金額計
    算所支出之扶養費為393 萬4824元云云，除提出「平均每人
    月消費支出─按區域別分」之資料影本乙紙為憑（見本院士
    林簡易庭98年度士調字第227 號卷第16頁）外，更舉證人甲
    ○○到庭證稱：伊沒有任何積蓄及財產，確受原告扶養云云
    （見本院99年4 月23日言詞辯論筆錄）。然查，依原告自述
    其為低收入戶，於83年間收入為32萬0570元、84年收入31萬
    97 50 元、86年收入14萬6175元、87年收入3 萬1310元，92
    年收入4 萬5440元、93年收入19萬0514元、94年收入31萬99
    43元、95年收入35萬3636元、96年收入33萬8850元、97年收
    入34萬8600元、98年收入39萬7589元，另85年、88年、89年
    、90年、91年則均無收入各節（見本院卷第55頁原告資力整
    理表），合計其上開各年度總收入僅為281 萬2377元。此相
    較以原告自行提出行政院主計處每人每月平均消費資料計算
    自83年至98年度之個人消費總額已達393 萬4824元之標準，
    堪認原告之資力收入實不足其個人消費支出。則被告質疑原
    告並無資力扶養甲○○，衡情應非無稽，且證人甲○○之上
    開證詞，亦難逕予採取。次查，被告抗辯：伊曾於87年間給
    付370 萬元予甲○○作為日後扶養費用，已盡扶養之義務等
    語，已據其提出載明「茲於民國87年3 月30日收到現金新台
    幣佰柒拾萬元正，作為本人日後生活費及終老費用，本人
    並同意日後丁○○免負責扶養，特此證明」等語之「收據及
    同意書」（下稱為系爭收據）影本乙紙為證（見本院士林簡
    易庭98年度士調字第227 號卷第35頁）。而原告及證人甲○
    ○對系爭收據上「甲○○」之署名確為甲○○所親簽乙節，
    亦自承明確（見本院卷第40頁及第120 頁背面）。至於原告
    雖否認系爭收據內容之真正，除聲請鑑定系爭收據上筆鉉及
    印文製作時間、先後順序外，並舉證人甲○○證述：伊並未
    收受該筆款項，系爭收據原乃空白，經伊簽名用供另案訴訟
    請假之用云云（見本院99年4 月23日言詞辯論筆錄）以為憑
    證。然查，系爭收據經送鑑定後，已據法務部調查局函稱：
    「由於文件易受溫度、溼度、光照及空氣流通情形等存放條
    件不定之影響而產生變化，且其上筆跡之筆墨與印文之印泥
    使用時新舊情形均不明（如舊物新用），故歉難認定該筆跡
    與印文之製作時間及先後順序」等語，有該局99年6 月10日
    調科貳字第09900263030 號函文乙紙在卷可稽（見本院卷第
    133 頁），則原告主張：得以鑑定之方式查證系爭收據內容
    係出於偽造云云，已非可行；其聲請將系爭收據另送其他鑑
    定機關，亦核無必要。且按，私文書經本人或其代理人簽名
    、蓋章或按指印或有法院或公證人之認證者，推定為真正，
    民事訴訟法第358 條第1 項規定甚明。而系爭收據上甲○○
    簽名之真正既為本件兩造及簽名之甲○○本人所不爭執，依
    法即應推定為真正，自未能僅由甲○○本人以證人之身分到
    庭否認系爭收據之內容，即推翻上述法律推定之效果。是以
    ，被告執系爭收據抗辯：已先行支出扶養費用370 萬元，並
    未由原告代墊而受有利益等語，洵屬有據。再審酌甲○○曾
    經營秀悅小吃店，浪琴小吃店，於經營浪琴小吃店時確有盈
    餘乙節，已為證人甲○○自陳屬實（見本院卷第121 頁）。
    則甲○○自83年至98年間之各項生活消費，或由其個人積蓄
    負擔，或係自被告預付之扶養費用支出，甚或另有其他金錢
    來源，實難遽認係由原告墊付。原告既未能就其確有為被告
    墊支扶養費用393 萬4824元而受有損害乙節舉證以實其說，
    則其訴請被告返還393 萬4824元之不當得利，於法自有未合
    。
五、從而，原告依民法第179 條之規定，請求被告給付393 萬48
    24元，及自起訴狀繕本送達翌日起至清償日止，按週年利率
    5 ％計算之利，為無理由，應予駁回。併依職權確定本件訴
    訟費用為4萬0006元，應由原告負擔。
六、因本件事證已臻明確，兩造其餘主張、陳述及所提之證據，
    經審酌均與判決結果不生影響，爰不一一論列，附此敘明。
七、據上論結，原告之訴為無理由，依民事訴訟法第78條、第
    87條判決如主文。
中    華    民    國    99    年    8     月    10    日
                  民事第一庭  法  官  李瑜娟
以上正本證明與原本無異。
如對本判決上訴，應於判決送達後20日內向本院提出上訴狀；若
委任律師提起上訴者，應一併繳納上訴審裁判費，否則本院得不
命補正逕行駁回上訴。
中    華    民    國    99    年    8     月    12    日
                              書記官  謝達人

司法院資訊處製作；財團法人民間司法改革基金會備份。
